---
title: "Semana 7: Formación explícita en pronunciación"
subtitle: 'La adquisición de la fonética y fonología del español como L2'
author  : "Kyle Parrish"
date    : "Goethe Uni Frankurt</br>Winter 2024</br>Last update: `r Sys.Date()`"
output:
  xaringan::moon_reader:
    css: [default, hygge, my-css.css, rutgers-fonts]
    lib_dir: libs
    nature:
      countIncrementalSlides: false
      ratio: 16:9
---

```{r, setup, include=FALSE}
knitr::opts_chunk$set(
  comment = '', fig.width = 6, fig.height = 6, message = FALSE, warning = FALSE, echo = FALSE
)
```

```{r xaringan-themer, include=FALSE}
library(xaringanthemer)
style_duo_accent(
  # primary_color = "#345865",
  primary_color = "#B56B6F",
  secondary_color = "#2c8475",
  black_color = "#4242424",
  white_color = "#FFF",
  base_font_size = "25px",
  # text_font_family = "Jost",
  # text_font_url = "https://indestructibletype.com/fonts/Jost.css",
  header_font_google = google_font("Times New Roman", "400", "700"),
  header_font_weight = "400",
  inverse_header_color = "#eaeaea",
  title_slide_text_color = "black",
  text_slide_number_color = "#9a9a9a",
  text_bold_color = "#f79334",
  code_inline_color = "#B56B6F",
  code_highlight_color = "transparent",
  link_color = "#2c8475",
  table_row_even_background_color = lighten_color("#345865", 0.9),
  extra_fonts = list(
    google_font("Times New Roman", "400")
  ),
  colors = c(
    green = "#31b09e",
    "green-dark" = "#2c8475",
    highlight = "#87f9bb",
    purple = "#887ba3",
    pink = "#B56B6F",
    orange = "#f79334",
    red = "#dc322f",
    `blue-dark` = "#002b36",
    `text-dark` = "#202020",
    `text-darkish` = "#424242",
    `text-mild` = "#606060",
    `text-light` = "#9a9a9a",
    `text-lightest` = "#eaeaea"
  ),
  extra_css = list(
    ".remark-slide-content h3" = list(
      "margin-bottom" = 0, 
      "margin-top" = 0
    ),
    ".smallish, .smallish .remark-code-line" = list(`font-size` = "0.9em")
  )
)
xaringanExtra::use_xaringan_extra(c("tile_view", "animate_css", "tachyons", "share_again"))
xaringanExtra::use_extra_styles()
```


```{r components, include=FALSE}
slides_from_images <- function(
  path,
  regexp = NULL,
  class = "hide-count",
  background_size = "contain",
  background_position = "top left"
) {
  if (isTRUE(getOption("slide_image_placeholder", FALSE))) {
    return(glue::glue("Slides to be generated from [{path}]({path})"))
  }
  if (fs::is_dir(path)) {
    imgs <- fs::dir_ls(path, regexp = regexp, type = "file", recurse = FALSE)
  } else if (all(fs::is_file(path) && fs::file_exists(path))) {
    imgs <- path
  } else {
    stop("path must be a directory or a vector of images")
  }
  imgs <- fs::path_rel(imgs, ".")
  breaks <- rep("\n---\n", length(imgs))
  breaks[length(breaks)] <- ""

  txt <- glue::glue("
  class: {class}
  background-image: url('{imgs}')
  background-size: {background_size}
  background-position: {background_position}
  {breaks}
  ")

  paste(txt, sep = "", collapse = "")
}
options("slide_image_placeholder" = FALSE)
```

# Anuncios y evaluación de la clase

.pull-left[
.full-width[
.content-box-grey[
Tenemos la **evaluación** hoy.

En vez de completar práctica 2, se puede hacer un experimento (~30 minutos en total).

Completamos la clase hoy con una nueva opción por el proyecto final.
]]]

---
# Trabajo en grupos 

.pull-left[
.full-width[
.content-box-grey[
**Tiempo: 10 minutos**

¿Qué importancia tiene la conciencia en el aprendizaje de la fonética de una nueva lengua?

Recuerda el HVPT de la clase anterior: ¿implica conciencia?

]]]

---

# Técnicas de entrenamiento fonético 

--
.large[
La semana pasada aprendimos que el **High Variability Phonetic Training** (HVPT) aumenta la sensibilidad de los alumnos a los contrastes fonológicos difíciles de L2. 
]

--

.large[
Sin embargo, el HVPT puede **no funcionar para todo el mundo**: los alumnos principiantes con bajas capacidades perceptivas iniciales pueden no beneficiarse (Antoniou et al. 2015; Perrachione et al. 2011;Sadakata y McQueen 2013)
]

--

.large[
El HVPT conduce a una **percepción y producción más estables** y se **generaliza** a palabras nuevas, y las **ganancias del entrenamiento se mantienen** en momentos posteriores.
]

---

# Mejorar aún más el HVPT 

.large[
Los estudios sobre el HVPT han encontrado métodos para mejorar aún más su eficacia.
]

--

.large[
I. Utilizar la **manipulación del input** para dirigir la atención a determinadas características acústicas (Iverson et al., 2005)
]

--

.large[
II. **Dirigir su atención** a características relevantes (por ejemplo, prestar atención a las consonantes en lugar de a las vocales)
]

--

.large[
III. Entrenamiento **audiovisual** (efecto McGurk)
]

--

.large[
IV. Entrenamiento con **no-palabras** en lugar de palabras reales
]

---

# El Efecto Mcgurk 

.large[
https://www.youtube.com/watch?v=2k8fHR9jKVM 
]

---

# El Efecto Mcgurk 

.large[
El efecto mcgurk demuestra que **comprendemos los sonidos del habla mediante señales acústicas y visuales**.
]

--

.large[
Puede incluso ser útil en la L2 y generalizarse a la percepción de palabras sin pistas visuales. 
]

--

.large[
https://soundsofspeech.uiowa.edu/ 
]

---

# Tareas utilizadas en el entrenamiento 

En la investigación también se han utilizado **tareas específicas de entrenamiento**: fingimos aprender a decir «cap» y «cup» en inglés.

--

**Tarea de repetición inmediata**

1. Escuchar un ejemplo de un contraste.

2. Repítelo.

3. Escuchar su propia producción 

4. Escuchar de nuevo el ejemplo

5. Repítelo otra vez. 

--

Veamos un ejemplo - ¿quién es valiente?

---

# La enseñanza explícita de la pronunciación en la enseñanza de idiomas

.large[
Sorprendentemente, muchos autores han señalado que la **enseñanza explícita de la pronunciación es poco frecuente**.
]

--

.large[
Todavía no hay muchos hallazgos sistemáticos relacionados con el funcionamiento de los entrenamientos específicos de pronunciación, aunque parece que su enseñanza sí ayuda, en lugar de dejar la pronunciación implícita.  
]

--

.large[
Nos centraremos en dos estudios:
]

--

**Lord (2005)** - el entrenamiento en segmentos específicos conduce a ganancias específicas por segmento. 

**Gordon et al. (2013)** - el entrenamiento en pares mínimos y prosodia aumenta la comprensibilidad general. 


---

# Áreas problemáticas para los estudiantes ingleses y alemanes de español

--

.large[**Lord (2005)** fue uno de los primeros autores que examinó el entrenamiento explícito de la pronunciación.] 

.large[
Estos sonidos se señalaron originalmente para los angloparlantes que aprenden español, pero también se aplican a los germanoparlantes.] 

--

1. p, t, k (**P**or**qu**e)

2. "rr" (pe**rr**o) 

3. b,d,g entre vocales  (esta**b**a)

4. Diptongos (Pat**io**)


---

# Las oclusivas sordas 

--

.large[
En inglés y alemán, las oclusivas sordas se producen con **aspiración** y una duración larga de Voice Onset Time **(VOT)**

https://soundsofspeech.uiowa.edu/spanish 

https://soundsofspeech.uiowa.edu/german 
]

---

# Las oclusivas sordas

.large[
VOT se mide en milisegundos
]

--

.large[
Es el área de la forma de onda que puede verse antes de la preiodicidad (la vocal)
]

--

.large[
https://www.jvcasillas.com/praat/slides/01_vot/index.html#7 
]

---

# Segmentales y suprasegmentales 

.large[
**Gordon et al. (2013)** descubrió que la formación general centrada en el acento léxico aumenta la comprensibilidad general
]

--

.large[
Además de los segmentales (sonidos aislados), la capacidad de hacerse entender en una segunda lengua también tiene que ver con las partes **suprasegmentales** de la lengua: la acentuación, la intonación.
]

--

.large[
Si acentúo la parte incorrecta de una palabra, es más difícil de entender. 
]

--

.large[
También puede tratarse de énfasis a nivel de frase: **prosodia**. Se trata de todo un campo de estudio que afirma que existe un uso sistemático de la entonación a nivel de frase que influye en el significado. 
]
--

.large[
Esto se enseña incluso con menos frecuencia que los segmentales.
]
---

# Trabajo en grupo 

.pull-left[
.full-width[
.content-box-grey[
**Tiempo: 10 minutos**

Supongamos que aplicamos en nuestras clases de español un entrenamiento fonético centrado en una de las áreas problemáticas. Al final del semestre, ¿cómo decidiríamos si ha funcionado y si debemos seguir haciéndolo?
]]]

--

.pull-right[
.full-width[
.content-box-grey[
1. p, t, k (**P**or**qu**e)

2. "rr" (pe**rr**o) 

3. b,d,g entre vocales  (esta**b**a)

4. Diptongos (Pat**io**)
]]]


---

# ¿Cómo miden los investigadores la eficacia de la formación?

**Utilizar la opinión de hablantes nativos**

Muchos estudios que evalúan si la formación funciona, por una razón u otra, se interesan por medir la comprensibilidad, normalmente también con la acentuación y la inteligibilidad.

--

La **comprensibilidad** se refiere a la facilidad para ser comprendido: si a alguien se le entiende perfectamente, aunque tenga un acento L2, debería obtener una puntuación perfecta en una escala de comprensibilidad.

--

La **acentuación** se refiere a la desviación de los hablantes de L1 que no afecta necesariamente a la comprensibilidad. Aunque sea perfectamente comprensible, puede haber acentuación (desviaciones de la norma que pueden afectar o no a la capacidad de comprensión).

--

La **inteligibilidad** es una medida diferente de la capacidad de ser comprendido y suele hacerse mediante transcripción.

---

# Speaker judgment task

A partir de una muestra de audio, los jueces nativos la evalúan en una escala del 1 al 7 en cuanto a comprensibilidad y acentuación, y a veces también la transcriben.

--

**Comprensibilidad**: 1 es el más difícil de entender y 7 el más fácil.

--

**Acentuación**: 1 es el acento más marcado, 7 es indistinguible del habla nativa.

--

Con la **transcripción**, la métrica es el número de errores de transcripción cometidos por jueces nativos.

---

# ¿Cómo miden los investigadores la eficacia de la formación?

--

**Evaluación de la mejora mediante medidas acústicas**

--

La acústica también permite obtener una medición más objetiva de la mejora.

--

Por lo general, se dirigen a **sonidos específicos**, mientras que las sentencias son una evaluación global de la mejora.

--

Ejemplos de características acústicas extraídas de palabras:

**VOT** de consonantes oclusivas 

**La duración** de una vocal (la cantidad vocálica)

**Los formantes** de una vocal (la calidad vocálica)

**Contornos F0** (medidos en Herzios a lo largo de la palabra)

---

# Resumen de la lección

.large[
El entrenamiento de la pronunciación es eficaz cuando se imparte **además del entrenamiento perceptiv**o.
]

--


.large[
Hay **sonidos específico**s que son más **difíciles** de pronunciar en español para los hablantes de alemán L1.
]

--

.large[
El entrenamiento puede realizarse utilizando **estrategias generales** o **entrenamiento focalizado**: el tema común es que el aumento de la conciencia. 
]

--


.large[
La eficacia del entrenamiento se mide mediante **juicios de los hablantes** o **medidas acústicas**.
]

--

.large[
Aún **queda mucho por investigar** para optimizar y comprender mejor el entrenamiento explícito de la producción.
]

---
## Otra opción por el proyecto final

Estoy ofreciendo una nueva opción para un proyecto final que puede comenzar en clase. Todas las opciones anteriores están todavía disponibles para ustedes, incluyendo los del sílabo y de HVPT.

**Formación en producción de un área problemática** 

Elige un área problemática descrita en esta presentación de Lord (2005) y diseña una minilección para enseñársela a un principiante (o a alguien totalmente nuevo) en español o en otro idioma.

Tu lección debe incluir:
- Medidas de las producciones de los sonidos antes y después de la lección
- Una idea de cómo compararlas para ver si la lección funcionó 
- Una descripción de la lección lo suficientemente específica como para compartirla con un compañero y que éste pueda repetirla.

---

.full-width[
.content-box-grey[
**Recordatorio de las áreas problemáticas**
1. p, t, k (**P**or**qu**e)

2. "rr" (pe**rr**o) 

3. b,d,g entre vocales  (esta**b**a)

4. Diptongos (Pat**io**)
]]