---
title: "Semana 1: El papel de la fonología de la L1"
subtitle: 'La adquisición de la fonética y fonología del español como L2'
author  : "Kyle Parrish"
date    : "Goethe Uni Frankurt</br>Winter 2024</br>Last update: `r Sys.Date()`"
output:
  xaringan::moon_reader:
    css: [default, hygge, my-css.css, rutgers-fonts]
    lib_dir: libs
    nature:
      countIncrementalSlides: true
      ratio: 16:9
---

```{r, setup, include=FALSE}
knitr::opts_chunk$set(
  comment = '', fig.width = 6, fig.height = 6, message = FALSE, warning = FALSE, echo = FALSE
)
```

```{r xaringan-themer, include=FALSE}
library(xaringanthemer)
style_duo_accent(
  # primary_color = "#345865",
  primary_color = "#B56B6F",
  secondary_color = "#2c8475",
  black_color = "#4242424",
  white_color = "#FFF",
  base_font_size = "25px",
  # text_font_family = "Jost",
  # text_font_url = "https://indestructibletype.com/fonts/Jost.css",
  header_font_google = google_font("Times New Roman", "400", "700"),
  header_font_weight = "400",
  inverse_header_color = "#eaeaea",
  title_slide_text_color = "black",
  text_slide_number_color = "#9a9a9a",
  text_bold_color = "#f79334",
  code_inline_color = "#B56B6F",
  code_highlight_color = "transparent",
  link_color = "#2c8475",
  table_row_even_background_color = lighten_color("#345865", 0.9),
  extra_fonts = list(
    google_font("Times New Roman", "400")
  ),
  colors = c(
    green = "#31b09e",
    "green-dark" = "#2c8475",
    highlight = "#87f9bb",
    purple = "#887ba3",
    pink = "#B56B6F",
    orange = "#f79334",
    red = "#dc322f",
    `blue-dark` = "#002b36",
    `text-dark` = "#202020",
    `text-darkish` = "#424242",
    `text-mild` = "#606060",
    `text-light` = "#9a9a9a",
    `text-lightest` = "#eaeaea"
  ),
  extra_css = list(
    ".remark-slide-content h3" = list(
      "margin-bottom" = 0, 
      "margin-top" = 0
    ),
    ".smallish, .smallish .remark-code-line" = list(`font-size` = "0.9em")
  )
)
xaringanExtra::use_xaringan_extra(c("tile_view", "animate_css", "tachyons", "share_again"))
xaringanExtra::use_extra_styles()
```


```{r components, include=FALSE}
slides_from_images <- function(
  path,
  regexp = NULL,
  class = "hide-count",
  background_size = "contain",
  background_position = "top left"
) {
  if (isTRUE(getOption("slide_image_placeholder", FALSE))) {
    return(glue::glue("Slides to be generated from [{path}]({path})"))
  }
  if (fs::is_dir(path)) {
    imgs <- fs::dir_ls(path, regexp = regexp, type = "file", recurse = FALSE)
  } else if (all(fs::is_file(path) && fs::file_exists(path))) {
    imgs <- path
  } else {
    stop("path must be a directory or a vector of images")
  }
  imgs <- fs::path_rel(imgs, ".")
  breaks <- rep("\n---\n", length(imgs))
  breaks[length(breaks)] <- ""

  txt <- glue::glue("
  class: {class}
  background-image: url('{imgs}')
  background-size: {background_size}
  background-position: {background_position}
  {breaks}
  ")

  paste(txt, sep = "", collapse = "")
}
options("slide_image_placeholder" = FALSE)
```

# Antes de empezar

.pull-left[
.full-width[
.content-box-grey[
**Tiempo: 10 minutos**

En grupos, contensten la siguientes preguntas:

1. ¿Es difícil aprender la fonética de un nuevo idioma?

2. ¿Es posible hablar como un nativo (fonéticamente)?

3. ¿Crees que las **vocales** son difíciles de aprender? ¿Son más fáciles de entender o pronunciar?

4. ¿Crees que las **consonantes** son difíciles de aprender? ¿Son más fáciles de entender o pronunciar?
]]]

---

class: title-slide-section, middle
<br>
<br>
<br>
<br>
# Lectura 1: Simonet (2012)

---

# Ideas principales


.pull-left[
.full-width[
.content-box-grey[
.large[
- La fonética de una L2 es dificil de aprender perfectamente. 

- Las vocales del español son faciles de percibir, y un poco más dificiles de producir.

- Las consonantes son más dificiles que las vocales en ambos la percepción y la producción.
]]]]


     
---

# La fonética es dificil de aprender cómo los nativos. 

.pull-left[
.full-width[
.content-box-grey[
- No se encuentra muchas personas que hablen como un “nativo” 

- Hay muchos estudios que muestran que **la producción de los L2-learners** todavía se juzga como **acentuados** por los hablantes nativos, aun después de años (Oyama 1976; Flege et al. 1995a; Flege et al. 1999)

- También **no perciben las diferencias/contrastes** entre ciertos sonidos  (Caramazza et al. 1973; Bohn and Flege 1992; Flege et al. 1992, 1995b, 1999b; Munro et al. 1995; MacKay et al. 2001; Piske et al. 2002)
]]]
--

.pull-right[
.full-width[
.content-box-grey[
Hay muchas ideas que se propone para explicar por qué:

- Varios factores relacionados con la edad 

- La duración de la residencia en país nuevo.

- La motivación 

- El aptitud para el aprendizaje de idiomas.

]]]
---

# La fonética es dificil de aprender cómo los nativos. 

.pull-left[
.full-width[
.content-box-grey[

- Los factors de la edad ha recibido mucha atención.

- Lennenberg (1967) ha propuesto que los problemas ocurren a causa de un **“Critical Period”** - período crítico.
(The Critical Period Hypothesis - CPH)
]]]

--

.pull-right[
.full-width[
.content-box-grey[

- Segun el CPH, aprender un idioma es mucho más difícil a partir de cierta edad - dominio total ya no es posible. 

- La existencia de un periodo crítico tiende a atribuirse a **una pérdida de plasticidad neuronal** dependiente de la edad o a cambios madurativos en la estructura y el funcionamiento del cerebro que se producen durante la pubertad (por ejemplo, Lenneberg 1967; Patkowski 1980, 1990; Scovel 1988; DeKeyser 2000).

]]]

---

# CPH no puede explicar todo

.pull-left[
.full-width[
.content-box-grey[
- Una alternativa al CPH es que con más tiempo con el L1, vienen más dificultades con el L2.

- Es importante notar que la L1 del aprendiz tiene un impacto en la facilitad de aprender una segunda lengua.

- Si solemente tendía que ver con un período crítico, no esperamos observar muchas diferencias entre hablantes de la misma edad que hablan diferentes L1.

- Hay muchos estudios que muestran que la L1 importa. 
]]]

---
class: title-slide-section, middle
<br>
<br>
<br>
<br>
### La fuente de mucho de nuestro conocimiento viene de **los experimentos**.


---

# Experimentos

.pull-left[
.full-width[
.content-box-grey[
**Tiempo: 30 minutos**

La fuente de mucho de nuestro conocimiento viene de los experimentos. Vamos a pensar un poco de esto. Sin saber lo que se ha hecho los investigadores actuales/pasados, ¿cómo podemos evaluar las habilidades de los hablantes L2? 

1. Hablamos de los aprendices del español con alemán o inglés como L1. Queremos saber si producen y perciben las vocales de su L2. Con un compañero devisan dos experimentos - uno que mide la producción y una segunda que mide la percepción. No hay que medir todas las vocales, se puede enfocar en 1 o 2 sonidos.

No hay respuestas correctas - la creatividad es rey :)

]]]

---

class: title-slide-section, middle
<br>
## Un ejemplo de un experimento de la percepción de las vocales 

https://kparrish92.github.io/parrish_dissertation/slides/index.html#38 

---

class: title-slide-section, middle
<br>
## Un ejemplo de un experimento de la producción de las vocales 

---

## Experimento de la producción de las vocales  

.pull-left[
.content-box-grey[

- Comparamos la producción de las vocales que producimos en **alemán** y **español**.

- En las frases de **alemán** grabamos la palabra **5 veces** en la frase portadora: 

*Ich sage ____ noch mal.* 

- En las frases de **español** grabamos la palabra **5 veces** en la frase portadora: 

*Yo digo ____ otra vez.* 
]]


--

.pull-right[
.content-box-grey[
- Palabras del alemán: 
  - Stiele
  - Stille
  - Bulle
  - fülle
  - falle  

- Palabras del español:
  - Sigo
  - Suyo
  - Saco 
]]


---

# Las vocales del español son faciles de percibir, y un poco más dificiles de producir.

.pull-left[
.content-box-grey[
- Se cree que la percepción (la identificación) de las vocales de espanol como L2 es relativamente fácil. 

- Se debe a la cantidad de voacles del español - solamente hay **5 vocales** comparado con muchas otras lenguas.

- En general, cuando la L1 tiene más vocales que la L2, esto es más facil que lo opuesto. 

- Ejemplo: Una persona que aprende el inglés cómo L2 tiene (español L1) tendrá más problemas que una persona que aprende el español cómo L2 (inglés L1).
]]


---

# Las vocales del español son faciles de percibir, y un poco más dificiles de producir.

.pull-left[
.content-box-grey[
- Poder producir las vocales del español depende de la edad y de la L1:

- Guion (2003) estudió hablantes de quechua ecuatoriano como L1 con español como L2.
  - El quechua ecuatoriano tiene 3 vocales (español tiene 5).

- Las 3 sonidos que tienen en común el quechua ecuatoriano y el español son /a/, /u/ y /i/, pero son **fonéticamente distintas**.
]]

--

.pull-right[
.content-box-grey[
- Los autores querían ver **si los habantes tendrían distribuciones distintas** en su quechua ecuatoriano y español para los sonidos que existen en ambas lenguas, y si cambia esto según la edad de inicio de la adquisición de los hablantes.

Los resultados mostraron que solamente **los hablantes con una edad de inicio de la adquisición temprana pronunciaron las vocales de las lenguas distintamente**. Los demás tenían categorías fusionadas.
]]

---

# Las vocales del español son faciles de percibir, y un poco más dificiles de producir.

.pull-left[
.content-box-grey[
- Cobb (2009) la producción de las vocales L1 inglés - L2 español

- Hay más vocales en inglés que en español.
]]

--

.pull-right[
.content-box-grey[
- No tenían muchas problemas con /i/ ni /o/ (Cobb, 2009)

- La /u/ es difícil al principio, pero se adquiere (Cobb, 2009)

- La /a/ y la /e/ es difíciles al principio, pero no se adquiere en este estudio (Cobb, 2009)
]]

---

## Bonus: LexTALE 

.pull-left[
.content-box-grey[
**Detalles**
- Para medir la proficiencia del español, hay muchas opciones - una de ellas es un examen que se llama LexTALE. 

- El LexTALE existe en varios idiomas. 

- El LexTALE es un "lexical decision task", en el que se va una palabara en la pantalla.

- El objetivo del participante es decidir si la palabra es real (existe en español) o falsa.

- La idea es que con esta prueba se mide el tamaño del vocabulario de una persona, y que eso predice la proficiencia general.
]]

--

.pull-right[
.content-box-grey[
**Pruébalo:**

español: https://run.pavlovia.org/kparrish92/empathy_lextale/ 
inglés: https://www.lextale.com/takethetest.html 
]]

---


class: title-slide-section, middle
<br>
<br>
<br>
<br>
# Next time - Lectura 2: Tyler (2019)

---

# Ideas principales


.pull-left[
.full-width[
.content-box-grey[
- Hay 2 modelos que predicen las dificultades fonéticas de los aprendices: 

  - Perceptual Assimilation Model-L2 (PAM-L2; Best & Tyler, 2007)

  - Speech Learning Model (SLM; Flege, 1995)

- Aprendizaje de una lengua nueva debe empezar lo más temprano posible.



- Los aprendices deben tener "high quality input".

- Se recomienda tener entrenamiento en la producción y la percepción.
]]]


