---
title: "Semana 2: PAM-L2 y estrategias generales"
subtitle: 'La adquisición de la fonética y fonología del español como L2'
author  : "Kyle Parrish"
date    : "Goethe Uni Frankurt</br>Winter 2024</br>Last update: `r Sys.Date()`"
output:
  xaringan::moon_reader:
    css: [default, hygge, my-css.css, rutgers-fonts]
    lib_dir: libs
    nature:
      countIncrementalSlides: true
      ratio: 16:9
---

```{r, setup, include=FALSE}
knitr::opts_chunk$set(
  comment = '', fig.width = 6, fig.height = 6, message = FALSE, warning = FALSE, echo = FALSE
)
```

```{r xaringan-themer, include=FALSE}
library(xaringanthemer)
style_duo_accent(
  # primary_color = "#345865",
  primary_color = "#B56B6F",
  secondary_color = "#2c8475",
  black_color = "#4242424",
  white_color = "#FFF",
  base_font_size = "25px",
  # text_font_family = "Jost",
  # text_font_url = "https://indestructibletype.com/fonts/Jost.css",
  header_font_google = google_font("Times New Roman", "400", "700"),
  header_font_weight = "400",
  inverse_header_color = "#eaeaea",
  title_slide_text_color = "black",
  text_slide_number_color = "#9a9a9a",
  text_bold_color = "#f79334",
  code_inline_color = "#B56B6F",
  code_highlight_color = "transparent",
  link_color = "#2c8475",
  table_row_even_background_color = lighten_color("#345865", 0.9),
  extra_fonts = list(
    google_font("Times New Roman", "400")
  ),
  colors = c(
    green = "#31b09e",
    "green-dark" = "#2c8475",
    highlight = "#87f9bb",
    purple = "#887ba3",
    pink = "#B56B6F",
    orange = "#f79334",
    red = "#dc322f",
    `blue-dark` = "#002b36",
    `text-dark` = "#202020",
    `text-darkish` = "#424242",
    `text-mild` = "#606060",
    `text-light` = "#9a9a9a",
    `text-lightest` = "#eaeaea"
  ),
  extra_css = list(
    ".remark-slide-content h3" = list(
      "margin-bottom" = 0, 
      "margin-top" = 0
    ),
    ".smallish, .smallish .remark-code-line" = list(`font-size` = "0.9em")
  )
)
xaringanExtra::use_xaringan_extra(c("tile_view", "animate_css", "tachyons", "share_again"))
xaringanExtra::use_extra_styles()
```


```{r components, include=FALSE}
slides_from_images <- function(
  path,
  regexp = NULL,
  class = "hide-count",
  background_size = "contain",
  background_position = "top left"
) {
  if (isTRUE(getOption("slide_image_placeholder", FALSE))) {
    return(glue::glue("Slides to be generated from [{path}]({path})"))
  }
  if (fs::is_dir(path)) {
    imgs <- fs::dir_ls(path, regexp = regexp, type = "file", recurse = FALSE)
  } else if (all(fs::is_file(path) && fs::file_exists(path))) {
    imgs <- path
  } else {
    stop("path must be a directory or a vector of images")
  }
  imgs <- fs::path_rel(imgs, ".")
  breaks <- rep("\n---\n", length(imgs))
  breaks[length(breaks)] <- ""

  txt <- glue::glue("
  class: {class}
  background-image: url('{imgs}')
  background-size: {background_size}
  background-position: {background_position}
  {breaks}
  ")

  paste(txt, sep = "", collapse = "")
}
options("slide_image_placeholder" = FALSE)
```

# Antes de empezar

.pull-left[
.full-width[
.content-box-grey[
**Tiempo: 10 minutos**

En grupos, contensten la siguientes preguntas:

1. ¿Qué has aprendido la clase pasada?

2. ¿Hay algo que no te queda claro?

]]]

---

class: title-slide-section, middle
<br>
<br>
<br>
<br>
# Lectura 2: Tyler (2019)

---

# Ideas principales


.pull-left[
.full-width[
.content-box-grey[
- Hay 2 modelos que predicen las dificultades fonéticas de los aprendices: 

  - Perceptual Assimilation Model-L2 (PAM-L2; Best & Tyler, 2007)

  - Speech Learning Model (SLM; Flege, 1995)

- Aprendizaje de una lengua nueva debe empezar lo más temprano posible.

- Los aprendices deben tener "high quality input".

- Se recomienda tener entrenamiento en la producción y la percepción.
]]]


---

# Los modelos de L2

- Hay 2 modelos que predicen las dificultades fonéticas de los aprendices de una seguna lengua son el
**Speech Learning Model** (SLM; Flege, 1995), y el **Perceptual Assimilation Model-L2** (PAM-L2; Best & Tyler, 2007).

- Ambos modelos hablan de los aprendices nuevos, dentro de un etorno de inmersión.  

- Tyler propone dos términos:
  - *Foreign Language Learning (FLL)*: el aprendizaje de una lengua nueva en una clase (fuera del país de la lengua).
  - *L2 Learning*: el aprendizaje de una lengua nueva en un etorno de inmersión.

- *Foreign Language Learning* es más difícil de predicir, porque varía el input de los estudiantes, entre otras cosas.

---

# Los modelos el la clase 

.pull-left[
.full-width[
.content-box-grey[

- Este artículo hace recomendaciones según la evidencia generada por las investigaciones de las predicionnes del PAM-L2. 

- Piske (2007) todavía había recomendado varias cosas para implemantar el SLM en la clase:
  1. FLL debe empezar lo antes posible. 
  2. Los profesores proveen "high quality input".
  3. Debe haber oportunidades para la práctica intensiva del idioma durante un período de años.
  4. El programa debe tener entranamiento de la percepción y la producción.
]]]

---

# The Perceptual Assimilation Model of Second Language Speech Learning (PAM-L2)


.pull-left[
.full-width[
.content-box-grey[
- PAM-L2 se base en PAM (Best; 1993, 1994, 1995) que estudia la adquisición de la L1.

- PAM se enfoque en cómo la fonología de la L1 tiene un impacto en la perecepción general. 
 - Intenta explicar porque se entiende el habla acentuada a través de **la asimilación perceptual**
 -  **La asimilación perceptual** dice que, en situaciones de conversación entre un hablante nativo y un hablante con acento extranjero, cuando escucha el nativo un sonido atípico, enceuntra el fonema más parecido en su represnetación mental. 

]]]

--

.pull-right[
.full-width[
.content-box-grey[
- **PAM-L2** dice básicamente la misma cosa: al principio del aprendizaje, se entiende los sonidos de la L2 cómo versiones de fonemas en su L1.
  - A veces, los sonidos que son diferentes en una lengua no son diferentes en la otra. Por ejemplo, la percepción es difícil si la L2 tiene dos sonidos que se asimila a la misma fonema de la L1.

]]]

---

# Las evidencias


.pull-left[
.full-width[
.content-box-grey[
- Normalmente las evidencias se adquieren en experimentos, especialmente en el **Perceptual Assimilation task**

- Dado ciertos sonidos en su L1, el participante escucha varios sonidos de la L2 

- El participante tiene que decidir el fonema L1 más parecido al sonido escuchado.

- Ejemplo: dado las palabra sin, su, y somos, cómo escuchas el sonido vocálico *sure* del inglés? y ¿hasta qué punto coincide (goodness rating)?
]]]

--

.pull-right[
.full-width[
.content-box-grey[
Un ejemplo del Perceptual Assimilation task:

https://www.ddaidone.com/blog/choosing-a-perception-task 
]]]


---

# Las predicciones y los participantes 

.pull-left[
.full-width[
.content-box-grey[
**Las predicciones**

Predice el PAM-L2 cosas diferentes según la fonología de la L1 comparado con la de la L2.

- Si hay 2 categorías en la L1 y 2 categorías en la L2 hay la discriminación es fácil.

- Si hay 2 categorías en la L1 y 1 categorías en la L2, la discriminación es moderado.

- Si hay 1 categoría en la L1 y 2 categorías en la L2, la discriminación es dificíl.
]]]

--

.pull-right[
.full-width[
.content-box-grey[
**Los Participantes**

- PAM-L2 quiere investigar "the initial state" de L2 learning.

**Intital State**: el punto principal de aprendizaje, sin instrucción formal ni gran experiencia con una lengua. 

- Por eso reclutan a los llamados «naïve learners», normalmente monolingües sin experiencia en la lengua en cuestión.
]]]
---

# Las interpretaciones de los resultados 

.pull-left[
.full-width[
.content-box-grey[
- Si ciertas categorías de la fonología de la L1 sirven para discriminar los contrastes de la L2, no hay que aprender más para entender.

- Si el aprendiz no puede disciminar entre un contraste de la L2, probablemente necesitan entranamiento. 
]]]

---

# Ejemplos de algunos estudios 

.pull-left[
.full-width[
.content-box-grey[
**Escudero & Chládková (2010)** participantes con español cómo L1 asimiló los sonidos del inglés británico /ae/ y /a/ al /a/ del español. (No podían discriminar los sonidos bien).   

**Escudero, Sisinni, & Grimaldi (2014)** participantes italianos (L1) asimila SSBE /ae/, /a/ y /ˆ/ a la /a/ italiana.
]]]

--

.pull-right[
.full-width[
.content-box-grey[
**Escudero & Vasiliev (2011)** participantes con español cómo L1 asimiló  /ae/ and /e/ del inglés canadiense a la /a/ del español. 


**Escudero & Williams (2011)** oyentes españoles asimilaron las dos categorías en neerlandés /a/ y /a:/ a su categoría única en español /a/.
]]]

---

# Actividad de predicciones 


**Tiempo: 10 minutos**

En grupos, deciden si la percepción de un estudiante en estas situaciones sería, fácil, moderado o difícil :

1. Alemán L1, español L2 - /ɾ-r/ caro – carro

2. Inglés L1, español L2 - /ɾ-r/ caro – carro

2. Inglés L1 español L2, - /i-i:/ ship – sheep

4. Español L1 inglés L2, - /i-i:/ ship – sheep


*Ejemplo* 1. queire decir "Una persona con inglés cómo L1 podría percibir la diferencia entre /ɾ-r/ caro – carro en español? 
]]]

---

# Actividad de predicciones 

**Tiempo: 10 minutos**

En grupos, deciden si la percepción de un estudiante en estas situaciones sería, fácil, moderado o difícil :

1. Alemán L1, español L2 - /ɾ-r/ caro – carro - difícil

2. Inglés L1, español L2 - /ɾ-r/ caro – carro - difícil

2. Inglés L1 español L2, - /i-o/ su – son - fácil 

4. Español L1 inglés L2, - /i-i:/ ship – sheep - dificíl


*Ejemplo* 1. queire decir "Una persona con inglés cómo L1 podría percibir la diferencia entre /ɾ-r/ caro – carro en español? 

---

# Los factores que afectan la adquisición de una categoria en la clase

.pull-left[
.full-width[
.content-box-grey[
- **Input de la lengua hablada** - hay más exposición al habla acentuada en el aula.

- **Input de la lengua escrita** - la escritura puede causar confusión en ciertos casos. 

- **Exposición previa a la lengua** - los estudiantes van a tener diferentes niveles de experiencia con la lengua. 
]]]

--

.pull-right[
.full-width[
.content-box-grey[
Se recomienda usar materiales audiovisuales de hablantes nativos.

Se recomienda usar el alfabeto fonético internacional.

Se recomienda evauluar la experiencia de los estudiantes.
]]]

---

# Comprobación de la adquisición de categorías fonológicas en el aula de FL

.pull-left[
.full-width[
.content-box-grey[

- Se recomienda hacer un tipo de Perceptual Assimilation Task con evaluación de "bondad".

- Sin la evaluación de "bondad", no se puede predicir si el contraste va a ser difícil o no.

- ¿Cómo determinaría si su alumno comprende un contraste fonológico determinado?
]]]


---

# But wait! Cebrian (2005) - ¿Hay cosas importantes aparte de la L1?

.pull-left[
.full-width[
.content-box-grey[
- **Investigación sobre la experiencia y la categorización de vocales**: Este estudio examina cómo la duración de residencia en un país de habla L2 influye en la categorización de vocales por hablantes no nativos.

- La discriminación de /i/ and /I/ en inglés (Catalán como L1).

- **Uso de pistas temporales y espectrales**: Los resultados indicaron que los aprendices de L2 **utilizan más la duración** en la identificación de vocales que los hablantes nativos de inglés, lo que sugiere que los aprendices pueden acceder a esta pista a pesar de que su L1 no tenga contrastes de duración. 
]]]

--

.pull-right[
.full-width[
.content-box-grey[
Why do we care?

- El PAM no puede explicar el uso de la duración en este contexto, porque dice que la L1 es lo que predice el proceso de adquisición en una L2. No considere el modelo la posabilidad que haya estrategías generales en el aprendizaje de una lengua. 

]]]

---

# Pensamos en grupos. 

.pull-left[
.full-width[
.content-box-grey[
Hemos visto un experimento, el "perceptual assimilation task" (prueba de asimilación perceptual). Hay otro experimento: "**AX discrimination task**". 

En este experimento, los participantes escuchan dos palabras producidas una detrás de otra y se les preguntó si perciben una diferencia entre las dos palabras.

Estas palabras sólo se diferencian en un sonido. Los estímulos suelen constituir un continuo acústico entre dos puntos extremos, en lugar de limitarse a comparar dos sonidos.

Vemos un ejemplo: https://www.youtube.com/watch?v=rk-q3rnN828 
]]]

--

.pull-right[
.full-width[
.content-box-grey[
**Tiempo: 10 minutos**

En general, ¿obtienen estas tareas (discriminación AX y la prueba de asimilación perceptual) distintos tipos de información?

¿Qué nos dice los resultados de cada uno de los experimentos?

]]]




---


# Repaso y conclusiones 

.pull-left[
.full-width[
.content-box-grey[
- PAM-L2 predice la adquisición de categorías L2 basándose en cómo los fonemas L2 se asimilan al sistema fonológico L1.

- La adquisición de nuevas categorías fonológicas L2 depende de la oportunidad de aprendizaje perceptual en las primeras etapas del aprendizaje.

- Aunque las predicciones de PAM-L2 se formularon para un contexto de inmersión, no hay diferencias cualitativas al aplicarlas al aula de idiomas.
]]]

--

.pull-right[
.full-width[
.content-box-grey[
- Hay estrategias para mejorar la adquisición de categorías en el aula: (1) asegurar la exposición a diferencias fonológicas claras, (2) proporcionar entrenamiento perceptual y (3) gestionar la introducción de formas escritas.

- La asimilación perceptual al L1 influye fuertemente en la percepción del habla L2, y es fundamental que los estudiantes sean conscientes de los contrastes que pueden causar dificultades, lo que puede facilitar su comprensión en niveles avanzados.

- Pero hay otros factores generales posibles, como el uso de la duración para distinguir sonidos de la L2 (Cebrian, 2005). 
]]]

