---
title: "Semana 3: La relación entre la percepción y la producción "
subtitle: 'La adquisición de la fonética y fonología del español como L2'
author  : "Kyle Parrish"
date    : "Goethe Uni Frankurt</br>Winter 2024</br>Last update: `r Sys.Date()`"
output:
  xaringan::moon_reader:
    css: [default, hygge, my-css.css, rutgers-fonts]
    lib_dir: libs
    nature:
      countIncrementalSlides: true
      ratio: 16:9
---

```{r, setup, include=FALSE}
knitr::opts_chunk$set(
  comment = '', fig.width = 6, fig.height = 6, message = FALSE, warning = FALSE, echo = FALSE
)
```

```{r xaringan-themer, include=FALSE}
library(xaringanthemer)
style_duo_accent(
  # primary_color = "#345865",
  primary_color = "#B56B6F",
  secondary_color = "#2c8475",
  black_color = "#4242424",
  white_color = "#FFF",
  base_font_size = "25px",
  # text_font_family = "Jost",
  # text_font_url = "https://indestructibletype.com/fonts/Jost.css",
  header_font_google = google_font("Times New Roman", "400", "700"),
  header_font_weight = "400",
  inverse_header_color = "#eaeaea",
  title_slide_text_color = "black",
  text_slide_number_color = "#9a9a9a",
  text_bold_color = "#f79334",
  code_inline_color = "#B56B6F",
  code_highlight_color = "transparent",
  link_color = "#2c8475",
  table_row_even_background_color = lighten_color("#345865", 0.9),
  extra_fonts = list(
    google_font("Times New Roman", "400")
  ),
  colors = c(
    green = "#31b09e",
    "green-dark" = "#2c8475",
    highlight = "#87f9bb",
    purple = "#887ba3",
    pink = "#B56B6F",
    orange = "#f79334",
    red = "#dc322f",
    `blue-dark` = "#002b36",
    `text-dark` = "#202020",
    `text-darkish` = "#424242",
    `text-mild` = "#606060",
    `text-light` = "#9a9a9a",
    `text-lightest` = "#eaeaea"
  ),
  extra_css = list(
    ".remark-slide-content h3" = list(
      "margin-bottom" = 0, 
      "margin-top" = 0
    ),
    ".smallish, .smallish .remark-code-line" = list(`font-size` = "0.9em")
  )
)
xaringanExtra::use_xaringan_extra(c("tile_view", "animate_css", "tachyons", "share_again"))
xaringanExtra::use_extra_styles()
```


```{r components, include=FALSE}
slides_from_images <- function(
  path,
  regexp = NULL,
  class = "hide-count",
  background_size = "contain",
  background_position = "top left"
) {
  if (isTRUE(getOption("slide_image_placeholder", FALSE))) {
    return(glue::glue("Slides to be generated from [{path}]({path})"))
  }
  if (fs::is_dir(path)) {
    imgs <- fs::dir_ls(path, regexp = regexp, type = "file", recurse = FALSE)
  } else if (all(fs::is_file(path) && fs::file_exists(path))) {
    imgs <- path
  } else {
    stop("path must be a directory or a vector of images")
  }
  imgs <- fs::path_rel(imgs, ".")
  breaks <- rep("\n---\n", length(imgs))
  breaks[length(breaks)] <- ""

  txt <- glue::glue("
  class: {class}
  background-image: url('{imgs}')
  background-size: {background_size}
  background-position: {background_position}
  {breaks}
  ")

  paste(txt, sep = "", collapse = "")
}
options("slide_image_placeholder" = FALSE)
```
# Antes de empezar

.pull-left[
.full-width[
.content-box-grey[
**Tiempo: 8 minutos**

En grupos, contensten la pregunta siguiente:

1. ¿Es necesario poder entender un contraste para poder producirlo?


]]]

---

class: title-slide-section, middle
<br>
<br>
<br>
<br>
# Lectura 3: Isbell (2019)

---

# Ideas principales


.pull-left[
.full-width[
.content-box-grey[
- La relación entre la percepción y la producción se llama el **perception-production link**.

- Se cree que la percepción viene antes de la producción.
  
- La evidencia ha sido mixta (hay ejemplos en los que hay percepción sin producción/producción sin percepción)
]]]

---

# Introducción 

.pull-left[
.full-width[
.content-box-grey[
- La idea que la percepción viene primero viene de los infantes. 

- Temprano en la vida, los infantes pueden discriminar todos los sonidos de las lenguas del mundo. 

- Pierden esta habilidad a partir de 6 meses. 
]]]

--

.pull-right[
.full-width[
.content-box-grey[
### Babies are geniuses:

https://www.youtube.com/watch?v=WvM5bqUsbu8 

https://www.youtube.com/watch?v=M-ymanHajN8 
]]]

---
# Introducción 

.pull-left[
.full-width[
.content-box-grey[
- En la L2, la percepción no es siempre fácil.

- Un ejemplo: Japonés L1 - inglés L2 - /r/ - /l/

- Es dificil producir, también (Avery & Ehrlich, 1992).
]]]

---

# Introducción 

.pull-left[
.full-width[
.content-box-grey[
**La percepción**: el reconocimiento del sonido como perteneciente a una categoría fonológica durante el procesamiento del input auditivo. 


**La producción**: utilización del sistema oral-articulatorio para emitir una señal auditiva portadora de un mensaje lingüísticamente (fonológicamente) codificado (o, más sencillamente, hablar).
]]]

--

.pull-right[
.full-width[
.content-box-grey[
**Vínculo entre percepción y producción**: La percepción debe venir antes de la producción. 

- La presencia de la producción sin la percepción sería difícil de explicar desde este punto de vista. 
]]]

---

# Evidencia del vínculo entre percepción y producción

.pull-left[
.full-width[
.content-box-grey[
El **Speech Learning Model** predice que los aprendices crean nuevas categorías fonéticas cuando el sonido de la L2 es "suficientemente diferente" que el sonido de la L1. 

Aoyama et al. (2004): La adquisición de /r/ - /l/ en inglés como L2.
 - El contraste no existe en japonés (solamente hay /l/)
 - La /l/ de japonés es parecido a la /r/ del inglés: por eso, es más facil aprender la /l/ del inglés.

La misma pasó con aprendices del inglés con coreano cómo L1 (Baker & Trofimovich, 2006)
]]]

---

# Retos para el vínculo entre percepción y producción

.pull-left[
.full-width[
.content-box-grey[
Retos: pruebas de percepción sin producción y pruebas de producción sin (o superando) la percepción.

El primer reto, **la percepción sin producción**, limita en gran medida la fuerza del vínculo. 
 - Derwing y Munro (2015)" es muy fácil para los hablantes de inglés L1 percibir la diferencia entre la vibrante multiple /r/ y simple /ɾ/ del español
 - No es fácil producir la distinción.
]]]

--

.pull-right[
.full-width[
.content-box-grey[
**Lord y Harrington (2013)**: pocas mejoras en la producción de los fonemas después de actividades de aprendizaje centradas en la producción para estudiantes de español. 

**Kim y Park (1995)**: los estudiantes de inglés L1 de coreano tenían grandes dificultades para producir contrastes /l-ɾ/ con precisión a pesar de una percepción correcta. 

**Chan (2014)**: los aprendices de inglés cantonés L1 tenían una percepción precisa de la /ð/ inglesa, pero en general no lograban producirla.
]]]

---

# Retos para el vínculo entre percepción y producción

.pull-left[
.full-width[
.content-box-grey[
Los hablantes de herencia presentan otros retos

**Oh, Jun, Knightly y Au (2003)**: la producción y percepción de varios sonidos coreanos por hablantes de herencia y otros hablantes (L1 y L2).

Resultados: los hablantes de herencia tenían ventajas sobre otros hablantes en la percepción. 
]]]

.pull-right[
.full-width[
.content-box-grey[
En la producción, los hablantes de herencia que habían hablado la lengua de herencia desde joven podía producir un contraste. 

Pero había otro caso que nadie podía producir - una muestra que hay algo más (a partir de la percepción) que se necesita para producción.
]]]

---

# Retos para el vínculo entre percepción y producción

.pull-left[
.full-width[
.content-box-grey[
- Hay menos evidencia en el caso del segundo reto, **la producción sin percepción**.

- Sheldon y Strange (1982) para un grupo de estudiantes japoneses de inglés, la producción de /r/ y /l/ era más precisa que la percepción.
]]]

--

.pull-right[
.full-width[
.content-box-grey[
- Hay problemas:
 - **Ceiling effects** una tasa de error de producción del 1% y una tasa de error de percepción del 10%
 - **No vemos el desarollo** con este estudio, no se puede decir desarolló la percepción antes de la producción.
 - **Sampling issues**: había pocos participantes.
]]]

---

# Los efectos de la edad

.pull-left[
.full-width[
.content-box-grey[
Los bilingües que aprenden una L2 a una edad temprana suelen ser indistinguibles de los hablantes de L1 en la producción. 

¿Es así en la percepción?
]]]

--

.pull-right[
.full-width[
.content-box-grey[
Darcy y Kruger (2012) dirían que no.

En su estudio, los niños bilingües de L1 turco/L2 alemán, a pesar de ser indistinguibles de sus compañeros de L1 alemán en la producción, categorizaban los contrastes de algunas características alemanas de forma diferente a sus compañeros monolingües. 

Sugieren que puede ser posible que los bilingües formen nuevas categorías de L2 que sean distintas de la L1 pero que al mismo tiempo difieran de las normas monolingües.
]]]

---

# Cuestiones metodológicas

.pull-left[
.full-width[
.content-box-grey[
Se sugiere que hay 3 factors metodológicas importantes en la investigación del vínculo entre la producción y la percepción que cuestionan la validez de la evidencia. 

Restrictive tasks: experimentos que limitan la capacidad inferencial.

Incomparabilidad entre las medidas de percepción y de producción.

Pequeño tamaño de muestra estadística (sample size).
]]]

---

# Cuestiones metodológicas: Restrictive tasks

.pull-left[
.full-width[
.content-box-grey[
**Los experimentos de la percepción** en su mayoría implican una discriminación mínima de pares/triplos (por ejemplo, tareas AXB), utilizando palabras o imágenes como opciones.

Esto puede causar problemas de validez ecológica. 
]]]

--

.pull-right[
.full-width[
.content-box-grey[
**Los experimentos de la producción** también suelen limitarse a palabras sueltas, aunque también se utilizan frases portadoras (Digo ____ para ti).
]]]


---

# Cuestiones metodológicas: Restrictive tasks

.pull-left[
.full-width[
.content-box-grey[
**Tiempo: 8 minutos**

En grupos, contensten la pregunta siguiente:

Si queremos evaluar la producción, ¿sería mejor utilizar una tarea simple, como leer una frase, o algo más difícil, como describir una foto?

]]]

--

.pull-right[
.full-width[
.content-box-grey[
Isbell sugiere que las tareas de la producción espontánea muestran la producción mejor que las tareas más simples.

La idea es que las exigencias de la producción del habla en tiempo real impiden un control minucioso de la producción fonológica.

Las tareas simples no reflejan la adquisición, sino una supervisión cuidadosa ayudada por el conocimiento explícito.
]]]

---

# Cuestiones metodológicas: falta de comparabilidad

.pull-left[
.full-width[
.content-box-grey[
Otro problema de las medidas de percepción y producción es su **comparabilidad**.

La percepción de la discriminación de una sola palabra es difícil de comparar con los índices de precisión de producción basados en transcripciones humanas.
]]]

--


.pull-right[
.full-width[
.content-box-grey[
La precisión de la percepción se determina mediante tareas de elección forzada 
  - Puede introducir adivinanzas. 
  - Las respuestas son correctos o incorrectos.

La producción puede determinarse mediante transcripciones o clasificaciones de un experto formado. 
  - Menos susceptible al azar. 
  - Criterios más estrictos.

Las tareas de la producción son más dificiles desde una perspectiva cognitiva.
]]]

---

# Cuestiones metodológicas: sample size

.pull-left[
.full-width[
.content-box-grey[
**Sample size**: es difícil generalizar el resultado de un estudio con pocos participantes.  
  -   Sheldon and Strange (1982) tenían dos grupos de 4 y 6 participantes.
]]]  
  
--


.pull-right[
.full-width[
.content-box-grey[
Más información: https://kparrish92.github.io/power_workshop_hls/pres.html#1
]]]  
---

# Resumen 

El vínculo percepción-producción parece tener sólidos fundamentos en la investigación empírica. 

Los relatos más comunes sobre las dificultades de pronunciación y la investigación sobre los **hablantes de herencia** y los **niños bilingües** presentan retos para el vínculo percepción-producción.

Las **cuestiones de investigación** relacionadas con el tipo de tareas experimentales, la comparabilidad entre las medidas de percepción y producción y el tamaño de muestras plantean algunos retos para la investigación relacionada con el vínculo percepción-producción.
---

# Investigación futura

Los elementos del vínculo percepción-producción descritos anteriormente y los retos generales que plantea este vínculo plantean cuestiones empíricas.

Se recomienda:

--

- **Más datos a lo largo del tiempo**: Dentro de estos estudios centrados en la percepción-producción, los diseños de investigación que incluyen observaciones más frecuentes a lo largo del tiempo permitirían comprender mejor la relación entre percepción y producción, sobre todo si se tiene en cuenta que, para muchas características, los alumnos necesitan tiempo para desarrollar la articulación después de la percepción (Flege, 1991).

 - Del mismo modo, el hecho de que la precisión de la percepción supere a la de la producción en un momento dado sólo puede proporcionar un apoyo indirecto a la relación; son necesarios más puntos temporales para investigar las predicciones intrínsecamente dinámicas de la relación.

---

# Investigación futura

.pull-left[
.full-width[
.content-box-grey[
- **Hacer que los datos sean comparables**: Además, sería informativo intentar confirmar los hallazgos existentes en un contexto más naturalista. 

Ejemplo: 

Percepción: escuchar narraciones breves o conversaciones

Producción: producciones extensas como descripciones de imágenes o entrevistas.
]]]

--

.pull-right[
.full-width[
.content-box-grey[
**Recopilar datos de muestras fuera de los típicos alumnos de L2 instruidos en edad universitaria** ejemplos de otros son: niños bilingües o hablantes de herencia.
]]]