---
title: "Semana 8: La fonología de los hablantes de herencia"
subtitle: 'La adquisición de la fonética y fonología del español como L2'
author  : "Kyle Parrish"
date    : "Goethe Uni Frankurt</br>Winter 2024</br>Last update: `r Sys.Date()`"
output:
  xaringan::moon_reader:
    css: [default, hygge, my-css.css, rutgers-fonts]
    lib_dir: libs
    nature:
      countIncrementalSlides: false
      ratio: 16:9
---

```{r, setup, include=FALSE}
knitr::opts_chunk$set(
  comment = '', fig.width = 6, fig.height = 6, message = FALSE, warning = FALSE, echo = FALSE
)
```

```{r xaringan-themer, include=FALSE}
library(xaringanthemer)
style_duo_accent(
  # primary_color = "#345865",
  primary_color = "#B56B6F",
  secondary_color = "#2c8475",
  black_color = "#4242424",
  white_color = "#FFF",
  base_font_size = "25px",
  # text_font_family = "Jost",
  # text_font_url = "https://indestructibletype.com/fonts/Jost.css",
  header_font_google = google_font("Times New Roman", "400", "700"),
  header_font_weight = "400",
  inverse_header_color = "#eaeaea",
  title_slide_text_color = "black",
  text_slide_number_color = "#9a9a9a",
  text_bold_color = "#f79334",
  code_inline_color = "#B56B6F",
  code_highlight_color = "transparent",
  link_color = "#2c8475",
  table_row_even_background_color = lighten_color("#345865", 0.9),
  extra_fonts = list(
    google_font("Times New Roman", "400")
  ),
  colors = c(
    green = "#31b09e",
    "green-dark" = "#2c8475",
    highlight = "#87f9bb",
    purple = "#887ba3",
    pink = "#B56B6F",
    orange = "#f79334",
    red = "#dc322f",
    `blue-dark` = "#002b36",
    `text-dark` = "#202020",
    `text-darkish` = "#424242",
    `text-mild` = "#606060",
    `text-light` = "#9a9a9a",
    `text-lightest` = "#eaeaea"
  ),
  extra_css = list(
    ".remark-slide-content h3" = list(
      "margin-bottom" = 0, 
      "margin-top" = 0
    ),
    ".smallish, .smallish .remark-code-line" = list(`font-size` = "0.9em")
  )
)
xaringanExtra::use_xaringan_extra(c("tile_view", "animate_css", "tachyons", "share_again"))
xaringanExtra::use_extra_styles()
```


```{r components, include=FALSE}
slides_from_images <- function(
  path,
  regexp = NULL,
  class = "hide-count",
  background_size = "contain",
  background_position = "top left"
) {
  if (isTRUE(getOption("slide_image_placeholder", FALSE))) {
    return(glue::glue("Slides to be generated from [{path}]({path})"))
  }
  if (fs::is_dir(path)) {
    imgs <- fs::dir_ls(path, regexp = regexp, type = "file", recurse = FALSE)
  } else if (all(fs::is_file(path) && fs::file_exists(path))) {
    imgs <- path
  } else {
    stop("path must be a directory or a vector of images")
  }
  imgs <- fs::path_rel(imgs, ".")
  breaks <- rep("\n---\n", length(imgs))
  breaks[length(breaks)] <- ""

  txt <- glue::glue("
  class: {class}
  background-image: url('{imgs}')
  background-size: {background_size}
  background-position: {background_position}
  {breaks}
  ")

  paste(txt, sep = "", collapse = "")
}
options("slide_image_placeholder" = FALSE)
```

class: title-slide

# Investigación sobre la Fonética y Fonología del Español de Herencia

### Implicaciones Pedagógicas y Curriculares
Rajiv Rao y Emily Kuder

---

## La Fonética y Fonología del Español de Herencia

--

### Introducción

.large[
- El término **hablante de herencia** se refieree a un tipo de bilingüe que crece con cierto grado de exposición a una lengua minoritaria en casa, o a una lengua de herencia (LH) (Valdés, 2000; entre otros).
]

--

.large[
- Uno de los ejemplos más populosos es el de los usuarios de LH del español en Estados Unidos.
]

--

.large[
- La fonética y fonología del español de herencia han sido poco estudiadas.
]

--
.large[
- Este estudio analiza cómo las diferencias fonéticas pueden informar la enseñanza del español a hablantes de herencia. 
]
---

## La Fonética y Fonología del Español de Herencia

--

### Consonantes

.large[
- Los hablantes de herencia producen en consonantes españolas como hablantes monolingües, con algunas excepciones:
]

--

.large[
- Diferencias en la producción de las oclusivas sonoras /b, d, g/.
]

--

.large[
- La diferencia "r" - "rr" se realiza con la duración en el caso de los hablantes de herencia y con el número de vibraciones en el caso de los monolingües.
]

---

## LaFonética y Fonología del Español de Herencia

--

### Vocales

.large[
- Las vocales suelen ser más estables en español.
]

--

.large[
- Algunos estudios muestran una reducción vocálica en sílabas átonas.
]

--

.large[
- Variaciones pueden depender del dialecto de origen y del contacto con el inglés.
]
---

## La Fonética y Fonología del Español de Herencia

--

### Prosodia

.large[
- Intonación de preguntas y declaraciones muestra influencias del inglés.
]
--

.large[
- Ritmo más parecido al inglés en algunos hablantes de herencia.
]

--

.large[
- Necesidad de más estudios sobre el acento prosódico y el ritmo en español de herencia.
]

---

## La Fonética y Fonología del Español de Herencia

--
 
### Implicaciones Pedagógicas y Curriculares

.large[
- La enseñanza debe ajustarse a las necesidades específicas de los hablantes de herencia.
]

--

.large[
- Fomentar la conciencia metalingüística sobre el sistema fonético del español.
]

--

.large[
- Evitar la estigmatización de variedades no estándar del español.
]

--

.large[
- Diseñar programas que incluyan instrucción explícita en fonética y fonología.
]

---

## Conclusión

.large[
- Se necesita más investigación sobre la fonética del español de herencia.
]

--

.large[
- Los programas de enseñanza deben considerar la diversidad lingüística de los estudiantes.
]

--

.large[
- La integración de estudios fonéticos en el currículo puede mejorar la confianza y competencia lingüística de los hablantes de herencia.
]

---

## Referencias

- Rao, R. & Kuder, E. (2016). *Research on Heritage Spanish Phonetics and Phonology: Pedagogical and Curricular Implications.* **New Approaches in Educational Research**, 5(2), 99-106.

---

## ¡Gracias!

### Preguntas o comentarios
